臺灣臺北地方法院民事裁定　　　　　 100年度消債聲字第35號
聲　請　人
即債 務 人　趙瑪莉
代　理　人　歐翔宇律師
上列當事人因消費者債務清理事件聲請免責，本院裁定如下：
    主  文
債務人趙瑪莉不免責。
    理  由
一、按債務人有下列各款情形之一者，法院應為不免責之裁定，
    但債務人證明經普通債權人全體同意者，不在此限：一、於
    七年內曾依破產法或本條例規定受免責；二、隱匿、毀損應
    屬清算財團之財產，或為其他不利於債權人之處分；三、捏
    造債務或承認不真實之債務；四、因浪費、賭博或其他投機
    行為，致財產顯然減少或負擔過重之債務，而生開始清算之
    原因；五、於清算聲請前一年內，已有清算之原因，而隱瞞
    其事實，使他人與之為交易致生損害；六、明知已有清算原
    因之事實，非基於本人之義務，而以特別利於債權人中之一
    人或數人為目的，提供擔保或消滅債務；七、隱匿、毀棄、
    偽造或變造帳簿或其他會計文件之全部或一部，致其財產
    之狀況不真確；八、故意於財產及收入狀況說明書為不實之
    記載，或有其他故意違反本條例所定義務之行為，消費者債
    務清理條例第134條定有明文。又按債務人因浪費、賭博或
    其他投機行為，致財產顯然減少或負擔過重之債務，而生開
    始清算之原因者，除證明經普通債權人全體同意，或情節輕
    微，經法院審酌普通債權人全體受償情形及其他一切情狀，
    認為適當者外，法院應為不免責之裁定，同條例第134條第4
    款、第135條復有規定。所謂浪費或投機行為，係指債務人
    於顯見其經濟狀況不佳之情形下，猶恣意揮霍、投機，生活
    支出超過個人收入所應支出之程度，或心存僥倖冀以一時之
    小投資以博取大利益，因致負擔更大債務，核其所為，於清
    算之原因有可歸責性，自有加以制止之必要，尚不宜使之免
    責，合先敘明。
二、本件聲請意旨略以：聲請人趙瑪莉所積欠銀行債務，係因疾
    病致無法工作，而有家庭生活費用及子女扶養費用等支出，
    而不得己使用銀行信用卡刷卡購買生活必需品，並非浪費、
    賭博或重大投機行為及為他人擔保而積欠債務。又聲請人於
    清算程序進行中不僅如實報告財產狀況及收入，並提出變價
    現金新臺幣（下同）57,625元作為各債權人分配財產。
三、本院查：
（一）聲請人自陳僅偶爾從事臨時雜工，且於97年度無任何所得
      ，98年度全年所得僅8,200元，固有聲請人之勞工保險被
      保險人投保資料表及明細、97年度、98年度綜合所得稅各
      類所得資料清單及全國財產總歸戶查詢清單與聲請人所提
      財產及收入狀況說明書在卷可稽（見清算聲請卷第20、21
      頁、第32至34頁及清算聲請卷第9頁）。然參諸卷附債權
      人華南商業銀行股份有限公司、台北富邦商業銀行股份有
      限公司、兆豐國際商業銀行股份有限公司、台新國際商業
      銀行股份有限公司、玉山商業銀行股份有限公司、中國信
      託商業銀行股份有限公司提供之聲請人信用卡歷史消費明
      細表（見本院卷第22至23頁、第28頁、第30、31頁、第34
      至38頁、第41至43頁），債務人自94年3月至95年8月間之
      消費內容，多為餐廳、傢飾寢俱、服飾、電器用品等之消
      費，諸如：94年6月至誠品敦南店消費10,049元、至遠東
      百貨消費4,374元、94年7月至全國電子消費26,130元、94
      年8月至全國電子消費16,300元、94年10月至雅登精品專
      賣店消費6,500元、94年11月至SEE ME西米多店消費6,700
      元、95年1月至寵物戀寵物用品舍消費3,640元、至SEE ME
      西米多店消費19, 000元、至幸運草消費8,385元、至愛不
      釋手傢俬消費4,17 0元、95年4、5月分別至金巧思消費
      8,228元、5,193元、至台北101購物中心6,156元、至柯里
      生活傢屋消費7,000元、95年6月至亞藝影音消費3,500元
      、至讚全國際有限公司消費8,000元、至柯里生活傢屋消
      費17,500元、至采舍服飾消費50,970元、95年7月至天堂
      鳥寢飾生活館消費4, 280元、95年8月至台北羽毛公館店
      消費4,839元等頻繁之高額消費，核其性質或於百貨公司
      、精品購物中心，或在知名書店、家具、家飾、寢飾及服
      飾店，甚至影音出租店之消費，並非屬一般日常生活所必
      需，聲請人徒陳係為負擔子女扶養費用而積欠銀行債務云
      云，顯與上開消費事實不符，不足採信。況聲請人自95年
      1 月起對債權人之信用卡債務即開始使用循環利息，僅繳
      納部分應繳金額，帳單餘額逐漸攀高，呈上升趨勢，未曾
      歸零，此有上開債權人提供之帳單附卷可參，益徵聲請人
      自95年1月起之消費金額已超過個人收入所能負擔之程度
      ，猶於上開期間恣意揮霍，進行不必要消費致債務累積，
      終成無法負擔，亦有浪費行為導致債務不能清償之情形。
（二）另聲請人又以其創業失敗，致累積信用卡卡債云云。惟按
      投機行為，端視有無以過去實證印證投資收益有相當或然
      率，或有政府、產業預定計畫等事實，倘無過去實證或政
      府產業預定計畫等，僅是先行花費或以射倖心態從事投機
      時，即屬之。是以，縱聲請人所述為真，聲請人未考量自
      身能力，以舉債方式投入不熟悉產業，導致積欠更龐大之
      債務，揆諸上開說明，聲請人舉債投資之行為，亦難謂非
      屬投機之行為，自不應認可免其還款之責。
四、綜上所述，消費者債務清理條例第132條之立法目的，乃在
    於避免因一時陷於經濟困難者喪失繼續生活之意志與希望，
    而賦予其經濟上重建更生之機會，然並非保障生活奢侈之人
    能夠藉此制度免除積欠之債務；且債務人於償債期間，為求
    債務之順利清償，本應忍受較其原本生活水準、甚至較一般
    社會大眾之生活水準，更為節儉、清貧之生活，且更應謹慎
    理財，此不僅為一般社會觀念所接受，更為債務人於借貸之
    初即應預期。聲請人明知其於已陷入支付困難之窘境，仍持
    續使用信用卡從事多筆餐廳、百貨公司等金額非低之消費，
    任債務不斷膨漲，並無確實之償債計畫。是以，聲請人從事
    非一般日常生活所必需之消費行為時即無詳實之償還計畫，
    僅是以先行消費再尋借貸之機，其於經濟狀況不佳之情形下
    ，仍恣意揮霍致負擔更大債務，究其所為，於清算之原因應
    具可歸責性。是以，債務人確有因浪費、投機行為致財產顯
    然減少或負擔過重之債務，而生開始清算之原因，核與消費
    者債務清理條例第134條第4款之不免責事由相符。且聲請人
    又無法證明其業經普通債權人全體之同意，則依上說明，債
    務人不得免責。
五、爰裁定如主文。
中    華    民    國   100    年    10    月    31    日
              民事第二庭    法      官  吳定亞
以上正本係照原本作成。
如不服本裁定，應於裁定送達後10日內，以書狀向本院提出抗告
，並繳納抗告費新臺幣1千元。
中    華    民    國   100    年    10    月    31    日
                            書  記  官  張婕妤